臺灣高等法院刑事裁定
                                    109年度毒抗字第219號
抗  告  人
即  被  告  賴宣志




上列抗告人因違反毒品危害防制條例案件，不服臺灣新北地方法
院109年度毒聲字第466號，中華民國109年9月16號裁定（聲請案
號：臺灣新北地方檢察署109年度毒偵字第2840號、109年度聲觀
字第443號），提起抗告，本院裁定如下：
    主  文
抗告駁回。
    理  由
一、原裁定意旨略以：抗告人即被告（下稱抗告人）賴宣志於民
    國109年4月30日23時45分許為警採尿時起回溯96小時內之某
    日時許，在不詳地點，以不詳方式施用第二級毒品甲基安非
    他命1次；嗣於109年4月30日19時30分許，為警在新北市○○
    區○○路00號前因形跡可疑為警盤查，並扣得第二級毒品甲基
    安非他命2包、安非他命吸食器4組及玻璃球2顆。其雖辯稱
    其是在109年4月24日20時許在臺北市八德路4段的工地內施
    用毒品云云，惟經其同意採尿送驗結果，呈安非他命、甲基
    安非他命陽性反應，有偵訊筆錄、尿液採證同意書、新北市
    政府警察局受採集尿液檢體人姓名及檢體編號對照表、台灣
    檢驗科技股份有限公司109年6月9日濫用藥物檢驗報告各1紙
    在卷可稽，其有上開施用第二級毒品之犯行堪以認定。而抗
    告人前因施用毒品案件，經臺灣臺北地方檢察署檢察官以10
    1年度毒偵字第2161號為緩起訴處分確定，於103年9月17日
    緩起訴期滿，其後雖另犯施用毒品罪，經臺灣臺北地方法院
    判處罪刑，惟未曾因施用毒品案件經法院裁定送勒戒處所施
    予觀察、勒戒，有本院被告前案紀錄表可查，縱抗告人曾經
    檢察官為附命緩起訴處分，但究非「觀察、勒戒或強制戒治
    」處分，亦難等同視之，且不因其間是否另犯施用毒品案經
    起訴、判刑或執行而有不同，自應令觀察、勒戒，檢察官聲
    請將其送觀察、勒戒，經核於法並無不合，爰依毒品危害防
    制條例第20條第1項、觀察勒戒處分執行條例第3條第1項，
    裁定被告施用第二級毒品，應送勒戒處所觀察、勒戒等語。
二、抗告意旨略以：比較受觀察勒戒與戒癮治療性質相差迥大，
    前者係於勒戒處所喪失人身自由40至60天、後者係人身自由
    未受拘束於醫療院所定期看診，對於人身自由拘束程度顯非
    一致；且對抗告人而言，戒癮治療係影響生活更小之方式，
    戒毒成效更佳，觀察勒戒處分則可能令人喪失原有家庭功能
    、親職系統、人脈網絡，甚而謀生能力。基上，原裁定對其
    為勒戒處分實有不宜，未妥適考量前開因素，請求審酌將原
    裁定撤銷發回，以維其最大權益等語。
三、查本件抗告人行為後，毒品危害防制條例業於109年1月15日
    修正公佈，並於同年7月15日施行，其中該條例第20條第1項
　　、第2項均未修正，僅將第3項有關觀察、勒戒或強制戒治執
    行完畢釋放後得適用前2項規定之期間，由「5年後」再犯第
    10條之罪」修改為「3年後」再犯，惟本案抗告人前未曾受
    觀察勒戒處分之執行，有本院被告前案紀錄表在卷可查（見
    原審卷第7至10頁），不論依修正前、後之規定，對抗告人
    並無有利或不利之情形，不生新舊法比較之問題，應依一般
    法律適用原則，適用裁判時之規定；況觀之同條例第35條之
    1第2款規定，可知於修正施行前犯同法第10條案件，於修正
    施行後，審判中案件當由法院依修正後規定處理。是以，抗
    告人於109年4月間某日為本案施用第二級毒品犯行，即應適
    用修正後毒品危害防制條例第20條之規定，合予敘明。
四、再按犯毒品危害防制條例第10條之罪者，檢察官應聲請法院
    裁定，令被告入勒戒處所觀察、勒戒，其期間不得逾2月，
    毒品危害防制條例第20條第1項定有明文。又97年4月30日修
    正公布、同年10月30日施行及109年1月15日修正公布、同年
    7月15日施行之毒品危害防制條例第24條第1項之規定對於「
    初犯」及「3年後再犯」毒癮治療方式，採行「觀察、勒戒
    」與「緩起訴之戒癮治療」並行之雙軌模式。前者係以監禁
    式治療為特色，目的在求短時間內隔絕施用毒品者之毒品來
    源，務使其專心戒除毒癮；後者則係以社區醫療處遇替代監
    禁式治療，使尚未嚴重成癮或衷心戒毒之施用毒品者得以繼
    續其正常家庭與社會生活，避免其等因尋求戒癮治療而失去
    親情支持或被迫中斷學業、工作。另行政院依毒品危害防制
    條例第24條第3項授權而訂定「毒品戒癮治療實施辦法及完
    成治療認定標準」，明定戒癮治療之實施對象，為施用第一
    級毒品海洛因、嗎啡、鴉片及前開相類製品與第二級毒品者
    （第2條第1項）；並規定被告有下列情事之一時，不適合為
    附命完成戒癮治療之緩起訴處分：「一、緩起訴處分前，因
    故意犯他罪，經檢察官提起公訴或判決有罪確定。二、緩起
    訴處分前，另案撤銷假釋，等待入監服刑。三、緩起訴處分
    前，另案羈押或執行有期徒刑」（第2條第2項）。上開戒癮
    治療實施辦法即可作為裁量判斷之輔佐標準。是立法者既賦
    予檢察官選擇上述雙軌制度之權限，則檢察官之職權行使，
    法院原則上應予尊重，僅就檢察官之判斷有違背法令、事實
    認定有誤或其他裁量重大明顯瑕疵等事項，予以有限之低密
    度審查。經查：
  ㈠抗告人雖辯稱是於109年4月24日20時許，在臺北市八德路四
    段附近的工地內施用毒品云云。然抗告人於109年4月30日23
    時45分許為警採集之尿液檢體，經台灣檢驗科技股份有限公
    司以酵素免疫分析法初步檢驗，再以氣相層析質譜儀法確認
    檢驗之結果，確呈安非他命、甲基安非他命陽性反應，此有
    抗告人尿液採證同意書、新北市政府警察局受採集尿液檢體
    人姓名及檢體編號對照表、該公司109年6月9日濫用藥物檢
    驗報告各1紙在卷可參（見109年度毒偵字第2840號卷，下稱
    毒偵卷第16至17、27頁）；且抗告人於當日19時30分許為警
    扣得白色或透明晶體2 包、玻璃球2顆、安非他命吸食器4組
    等物，其中之白色或透明晶體2包送鑑驗後，確實檢出第二
    級毒品甲基安非他命成分（總淨重1.9901公克，總驗餘淨重
    1.9829公克）一情，有新北市政府警察局海山分局搜索扣押
    筆錄、扣押物品目錄表各1 份、扣案物品及初步鑑驗照片共
    7 張及臺北榮民總醫院109 年7 月3 日北榮毒鑑字第C00000
    00號毒品成分鑑定書1 紙存卷足憑（見毒偵卷第10至12頁、
    第18至19頁、第28頁），堪認抗告人於為警採尿前96小時內
    某時許，確有施用第二級毒品甲基安非他命之犯行無誤。又
    抗告人前未曾因施用毒品犯行受觀察、勒戒處分，且抗告人
    前雖因施用毒品案件，經臺灣臺北地方檢察署檢察官以101
    年度毒偵字第2161號為緩起訴處分確定，然業於103年9月17
    日緩起訴期滿、未經撤銷，抗告人於109年4月30日23時45分
    許採尿時回溯96小時內之某時許再犯本案，距上開緩起訴處
    分執行完畢已逾3年（甚而長達5年以上），有本院被告前案
    紀錄表1份附卷可考，原審據此認其有施用第二級毒品甲基
    安非他命之犯行，裁定應送勒戒處所施以觀察、勒戒（按依
    法期間不得逾2個月），核其認事用法，於法並無不合。
  ㈡抗告人雖執前詞請求撤銷原裁定。惟依前所述，毒品危害防
    制條例第24條第1項，係採行「觀察勒戒」與「緩起訴之戒
    癮治療」並行之雙軌模式，應認檢察官有依裁量行使之職權
    ，而檢察官是否給予施用毒品者為附命完成戒癮之緩起訴處
    分，自得本於毒品危害防制條例第24條之規定、立法目的，
    以及「毒品戒癮治療實施辦法及完成治療認定標準」，選擇
    實施對象、內容、方式與執行之醫療機構，妥為斟酌、裁量
    ，始予決定，如裁量結果認為適於為緩起訴處分者，自應於
    緩起訴處分中說明其判斷之依據，倘認為應向法院聲請觀察
    、勒戒，因係適用原則而非例外，法院原則上應予尊重，僅
    就檢察官之判斷有違背法令、事實認定有誤或其裁量有重大
    明顯瑕疵等事項為有限度之低密度審查。查抗告人業因另犯
    施用毒品案件案件，經臺灣臺北地方法院以109年度簡字第1
    389號判決判處有期徒刑4月，並於109年7月21日確定一節，
    有前述本院被告前案紀錄表1份附卷足憑（見原審卷第9頁）
    ，如未來因該案須入監服刑，予以戒癮治療之緩起訴處分所
    相關履行條件勢必無法履行完畢，而有前述毒品戒癮治療實
    施辦法及完成治療認定標準第2條第1款規定「緩起訴處分前
    ，因故意犯他罪，經檢察官提起公訴或判決有罪確定」不適
    宜為附戒癮治療之緩起訴處分之情形。準此，檢察官依其調
    查結果為判斷，審酌上開情狀後，未為附命戒癮治療之緩起
    訴處分，而聲請原審法院裁定令入勒戒處所施以觀察、勒戒
    ，實屬檢察官裁量權之適法行使，難認檢察官之判斷有違背
    法令、事實認定有誤或裁量有重大明顯瑕疵之情事，法院原
    則上應予尊重。抗告意旨以其家庭及經濟因素等情，請求法
    院改為戒癮治療云云，於法不合，難認有據。
五、綜上所述，原審依檢察官之聲請裁定命被告送勒戒處所觀察
    、勒戒，經核其認事用法並無違誤，抗告意旨徒執前詞指摘
    原裁定不當，請求撤銷原裁定，為無理由，應予駁回。
據上論斷，應依刑事訴訟法第412條，裁定如主文。
中　　華　　民　　國　　109 　年　　10　　月　　22　　日
                  刑事第十一庭審判長  法  官  周煙平
                                      法  官  吳炳桂
                                      法  官  陳俞伶
以上正本證明與原本無異。
不得再抗告。
                                      書記官  朱家麒
中　　華　　民　　國　　109 　年　　10　　月　　23　　日